臺灣苗栗地方法院民事判決　　　　　　100年度再簡上字第1號
上　訴　人　李秀梅
訴訟代理人　潘秀華律師
被　上訴人　張美麗即張傳仕之.
上列當事人間再審之訴事件，上訴人對於中華民國100 年5 月13
日本院苗栗簡易庭99年度再簡字第2 號第一審判決提起上訴，本
院判決如下：
    主  文
上訴駁回。
第二審訴訟費用由上訴人負擔。
    事實及理由
一、上訴人於原審提起再審之訴主張：
  (一)被上訴人之被繼承人張傳仕於前審提起土地所有權移轉登記
    之訴，並以起訴狀繕本送達作為撤與贈與意思表示之通知，
    然起訴狀繕本及開庭通知之公示送達並不合法，蓋因該公示
    送達之內容僅有「一該訴狀繕本現由本院書記官保管，被告
    李秀梅得隨時來願領取」，並未登載起訴狀之內容，不符合
    法條規定及判例意旨，故該公示送達不合法。則撤銷贈與之
    意思表示既未合法送達上訴人，自不生贈與契約撤銷之效力
    。前審不察，仍以贈與已撤銷為由而為上訴人不利之判決，
    是原確定判決有民事訴訟法第496 條第1 項第1 款「適用法
    規顯有錯誤」之再審事由存在，應予廢棄。
  (二)又張傳仕曾對上訴人提出提出詐欺、偽造文書罪之刑事告訴
    ，於偵查中上訴人於民國99年8 月16日親自出庭應訊，並當
    庭告知其住所，被上訴人之訴訟代理人林明坤律師即於該次
    偵查庭知悉，亦知悉上訴人有委任辯護人潘秀華律師及其送
    達地址，則林明坤律師自應請求前審法院依職權調閱偵查卷
    宗，或請求前審法院向上訴人刑事案件之訴訟代收人潘秀華
    律師查明對上訴人應為送達之處所，以查明上訴人之住居所
    ，然林明坤律師卻未為之，反於上訴人未到庭時，向前審法
    官請求准予一造辯論而為判決，致使上訴人受到不利判決。
    而訴訟代理人代當事人為所有訴訟行為，包括事實行為及法
    律行為，訴訟代理人之行為即視為本人之行為。林明坤律師
    既為張傳仕之訴訟代理人，其所為上開行為視同張傳仕本人
    之行為，則本件有民事訴訟法第496 條第1 項第6 款「當事
    人知他造之住居所，指為所在不明而與涉訟者」之再審事由
    存在。
  (三)再查，林明坤律師既向前審法院陳明上訴人有到偵查庭出庭
    應訊，且有委任辯護人，則前審法院自應調閱該偵查卷宗以
    查明上訴人之住所，然前審法院未盡調查之責，且明知上訴
    人非屬應受送達處所不明之人，所為公示送達有所違誤之情
    形下，仍准予一造辯論而為不利上訴人之判決，則前審確有
    民事訴訟法第496 條第1 項第1 款「適用法規顯有錯誤」之
    再審事由。
  (四)就實體部分，原確定判決以上訴人確已離開兩造之共同住所
    而不知去向，未履行對張傳仕之法定扶養義務，故依民法第
    416 條第1 項第2 款規定撤銷贈與，而判決上訴人應將系爭
    房地所有權移轉登記與張傳仕。惟查，張傳仕與上訴人結婚
    後，感情原甚融洽，惟上訴人於98年9 月返回印尼，其女張
    美麗先行返國欲回到張傳仕位於竹南鎮○○街48巷19號之住
    處時，不知何故，張傳仕即不准張美麗進其家門，嗣後張傳
    仕並夥同他人向張美麗索討金錢。上訴人慮及返國後遭受不
    測，故於返國後即先暫住旅館，然嗣於10月初上訴人欲返家
    與張傳仕共住時，卻遭張傳仕惡言相向並驅離，復叫三名不
    明人士恐嚇上訴人，要上訴人交出建物所有權狀及曾贈與上
    訴人之新台幣200 萬元，上訴人迫於無奈，只好至張美麗家
    居住。上訴人曾多次以電話聯絡要求返家照顧，均遭拒絕，
    故並非上訴人離家不歸，而係遭到張傳仕及其女兒張美花禁
    止回家。前審未予詳查，逕為張傳仕勝訴之判決，自無足維
    持，而應予廢棄等語。並聲明：本院99年度苗簡字第111號
    民事確定判決應予廢棄，並駁回被上訴人於前審之訴。
二、經原審為上訴人敗訴之判決，上訴人不服，提起上訴，聲明
    ：(一)原判決廢棄。(二)前項廢棄部分，將本院99年度苗簡字第
    111 號民事確定判決廢棄，並駁回被上訴人於前審之訴。併
    稱：
  (一)按關於公示送達之方法，依民事訴訟法第151 條規定，除應
    由法院書記官保管應送達之文書，而於法院之牌示處黏貼公
    告，曉示應受送達人，應隨時向其領取外，法院並應命將文
    書之繕本或節本登載於公報或新聞紙，或用其他方法通知或
    公告之。兩者必須兼備，苟缺其一，即不生公示送達之效力
    ，最高法院著有75年度台抗字第183 號判例意旨可參。依前
    述判例意旨所示之「兩者必須兼備」之「兩者」，當係指(1)
    法院書記官保管應送達之文書，而於法院之牌示處黏貼公告
    ，曉示應受送達人，應隨時向其領取外；(2)應命將文書之繕
    本或節本登載於公報或新聞紙，或用其他方法通知或公告之
    。故第(2)點所謂之「應命將文書之繕本或節本登載於公報或
    新聞紙，或用其他方法通知或公告之」中之「或用其他方法
    通知或公告」自係指文書之繕本或節本，若未登載於公報或
    新聞紙，則必須以其他方法將文書之繕本或節本通知或公告
    ，方符合公示送達之要件，此觀之前揭最高法院75年度台抗
    字第183 號判例要旨可稽。
  (二)被上訴人之被繼承人張傳仕於99年3 月11日提起系爭土地所
    有權移轉登記之訴（本院99年度苗簡字第111 號，以下簡稱
    前審訴訟），並以起訴狀繕本送達送達上訴人為撤銷贈與意
    思表示之通知。然查該前審訴訟之起訴狀繕本及開庭通知於
    99年3 月18日、99年4 月12日均寄存於苗栗縣警察局中港派
    出所而未合法送達至上訴人處（參前審卷第43、63頁），被
    上訴人之被繼承人之訴訟代理人於同年4 月29日以上訴人並
    未住居於戶籍地，現所在不明為由，聲請對上訴人為公示送
    達，並經前審法官准對上訴人公示送達。惟查該公示送達之
    內容僅有「一該訴狀繕本現由本院書記官保管，被告李秀梅
    得隨時來願領取」，並未登載起訴狀之內容（參見前審卷第
    82、83頁），原審判決雖以「本件原法院書記官除依民事訴
    訟法第151 條第1 項規定，將公示送達之公告黏貼於法院牌
    示處之，曉示應受送達人得隨時向其領取所保管之文書（起
    訴狀繕本）並將期日通知書一併黏貼於法院牌示處外，另又
    備函囑託再審原告戶籍地所在且為公眾出入場所之苗栗縣竹
    南鎮公所張貼公示送達公告，即符合同條第2 項所定之『用
    其他方法通知或公告』」云云，而認前審法院所為公示送達
    程序已具備前開法條所規定兩個要件，又違法認定「至於原
    法院是否命將文書之繕本、影本或節本登載於公報或新聞紙
    作為公示送達之方法，均不影響本件原審已合法行公示送達
    程序之結果」，則原審法院此之認定顯然與最高法院75 年
    度台抗字第183 號判例相悖，自應予以廢棄。
  (三)綜上所述，因前審法院就起訴狀所為之公示送達未具備(1)法
    院書記官保管應送達之文書，而於法院之牌示處黏貼公告，
    曉示應受送達人，應隨時向其領取外；(2)應命將文書之繕本
    或節本登載於公報或新聞紙，或用其他方法通知或公告之兩
    個要件，依最高法院75年度台抗字第183 號判例意旨，系爭
    確定判決之起訴狀及被上訴人撤銷贈與之意思表示通知，對
    上訴人並不生送達之效力，亦即被上訴人之被繼承人張傳仕
    撤銷贈與之意思表示既未合法送達予上訴人，則其撤銷自不
    發生效力。惟前審法院不察，仍以贈與已撤銷為由而為上訴
    人不利之判決，是原確定判決自屬適用法規顯有錯誤，而應
    予廢棄，為此提起上訴等語。
三、本件未經言詞辯論，被上訴人未提出書狀作任何聲明或陳述
    。
四、按民事訴訟法第496 條第1 項1 款所謂「適用法規顯有錯誤
    」，係指確定判決就事實審法院所確定之事實而為法律上判
    斷，有適用法規顯有錯誤之情形而言（最高法院71台再字第
    30號判例意旨參照），並應以確定判決違背法規或現存判例
    解釋者為限，不包括認定事實錯誤、取捨證據失當、判決不
    備理由及在學說上諸說併存致發生法律上見解歧異，尚無法
    規判解可據者（最高法院57年度台上字第1091號判例及90年
    度台再字第27號判決意旨足參）。至事實審法院認定事實錯
    誤，就當事人提出之事實及聲明之證據疏於調查、或就上訴
    理由漏未斟酌，僅生認定事實錯誤、調查證據欠周或判決不
    備理由之問題，當事人雖得於判決確定前，據為上訴之理由
    ，究與適用法規顯有錯誤之情形有間，不得據以提起再審之
    訴（最高法院80年度臺再字第64號判決要旨參照）。經查，
    張傳仕於前審所提訴訟，依其起訴書狀內容記載上訴人之住
    所為「苗栗縣竹南鎮○○里○○街48巷19號」，此乃上訴人
    之戶籍地址，經前審向上開地址為送達結果係寄存送達，嗣
    因張傳仕陳明上訴人並未與其同住在上開戶籍地，前審乃向
    苗栗縣警察局竹南分局查明文書寄存送達領取情形，經該分
    局函覆所寄存之文書均未領取，經查訪上訴人於98年11月16
    日離家出走不知去向，未居住戶籍地等情，有失蹤人口報案
    紀錄等資料附於前審卷可稽。且上訴人當時並未出境，亦有
    入出境紀錄表附於前審卷可按。前審乃以上訴人應為受送達
    之處所不明為原因而准予公示送達，已據本院依職權調閱前
    審案卷核閱明確。是前審依張傳仕所主張之事實及依職權所
    查得之資料，認定上訴人住居所不明屬實而准為公示送達，
    並無不合，自無適用法規顯有錯誤可言。上訴人以上開事由
    ，主張原確定判決違反民事訴訟法第149 條第1 項第1 款之
    規定，而有民事訴訟法第496 條第1 項第1 款之再審事由，
    顯無可採。
五、次按當事人依民事訴訟法第496 條第1 項第6 款提起再審之
    訴，必須其「主觀上明知他造之住居所」，故意以不實之陳
    述，指為所在不明而與涉訟者，始足當之（最高法院80年度
    台上字第993 號判決意旨參照）。是他造得依本款所定事由
    提起再審之訴，自須就當事人知其住居所之事由負舉證責任
    。本件上訴人雖主張被上訴人之被繼承人張傳仕所委任之訴
    訟代理人林明坤律師於偵查庭中已知悉上訴人之住所，及上
    訴人所委任之潘秀華律師之送達地址云云。惟查，被上訴人
    之被繼承人張傳仕固委任林明坤律師於98年12月25日對上訴
    人提起侵占罪等刑事告訴，經臺灣苗栗地方法院檢察署分案
    偵查，惟上訴人於99年8 月16日之前，均未曾出庭應訊，且
    上訴人於99年8 月16日之偵查庭雖曾親自出庭應訊，惟上訴
    人並未於該次庭訊問答內容表示其住所已變更及其新址所在
    之事實，業據原審調取臺灣苗栗地方法院檢察署99年度偵字
    第4010號偵查卷查閱無訛。是尚難據之即認張傳仕或其訴訟
    代理人林明坤律師已明知上訴人之住居所而未向前審法院陳
    報，且礙於偵查不公開，不得閱卷，亦難期林明坤律師能經
    由閱卷得知上訴人異於其戶籍地之其他住址。而上訴人就張
    傳仕或林明坤律師主觀上明知其住居所，故意向前審法院隱
    匿，指為所在不明之事實，復未能舉證證明，則依上開說明
    ，上訴人主張於前審張傳仕或其訴訟代理人林明坤律師有明
    知上訴人之住居所，故意指為不明而與涉訟之事實，自無足
    採。是上訴人主張原確定判決有民事訴訟法第496 條第1項
    第6 款之再審事由，亦顯無可採。
六、再按公示送達，應由法院書記官保管應送達之文書，而於法
    院之公告處黏貼公告，曉示應受送達人應隨時向其領取。但
    應送達者如係通知書，應將該通知書黏貼於公告處。除前項
    規定外，法院應命將文書之繕本、影本或節本，登載於公報
    或新聞紙，或用其他方法通知或公告之，民事訴訟法第151
    條定有明文。準此，關於公示送達之方法，依民事訴訟法第
    151 條規定，除應由法院書記官保管應送達之文書，而於法
    院之牌示處黏貼公告，曉示應受送達人，應隨時向其領取外
    ，法院並應命將文書之繕本或節本登載於公報或新聞紙，或
    用其他方法通知或公告之。兩者必須兼備，苟缺其一，即不
    生公示送達之效力（最高法院75年度台抗字第183 號判例意
    旨參照）。上訴人雖主張前審法院所行公示送達內容未登載
    文書之繕本、影本或節本之內容，應不生公示送達之效力云
    云。然查，本件前審依民事訴訟法第149 條第1 項第1 款規
    定准許被上訴人為公示送達之聲請後，已依民事訴訟法第15
    1 條第1 項規定，除於法院之牌示處黏貼公告，並公告公示
    送達上訴人之訴狀繕本及99年5 月27日上午10時30分言詞辯
    論通知書由書記官保管，曉示上訴人得隨時向其領取外，並
    備函囑託上訴人戶籍地所在且為公眾出入場所之苗栗縣竹南
    鎮公所張貼公示送達公告，另依同條第2 項規定命被上訴人
    將前審法院上開公告之函稿登載於新聞紙，被上訴人亦於99
    年4 月30日將該公告登載於台灣新生報，有前審法院公示送
    達公告、證書、苗栗縣竹南鎮公所簡複表及該新聞紙可憑（
    詳見前審卷第81至87頁），核與上開規定相符，並無不法。
    上訴人徒以前審法院公示送達之內容僅有「一該訴狀繕本現
    由本院書記官保管，被告李秀梅得隨時來願領取」，並未登
    載起訴狀之內容為由，主張前審法院所為公示送達程序顯然
    與最高法院75年度台抗字第183 號判例意旨相悖，系爭確定
    判決之起訴狀及被上訴人撤銷贈與之意思表示通知，對上訴
    人並不生送達之效力，亦即被上訴人之被繼承人張傳仕撤銷
    贈與之意思表示既未合法送達予上訴人，則其撤銷自不發生
    效力。前審法院不察，仍以贈與已撤銷為由而為上訴人不利
    之判決，原確定判決適用法規顯有錯誤，而有民事訴訟法第
    496 條第1 項第1 款之再審事由云云，顯非可採。
七、綜上所述，上訴人主張原確定判決有民事訴訟法第496 條第
    l 項第1 款、第6 款之再審事由，於法自有未合，原審法院
    為上訴人敗訴判決，自屬有據。上訴論旨指摘原判決不當，
    求予廢棄，顯無理由，應予駁回，並不經言詞辯論為之。
八、據上論結，本件上訴顯無理由，依民事訴訟法第436 條之1
    第3 項、第463 條、第249 條第2 項、第78條，判決如主文
    。
中    華    民    國   100    年    7     月    6     日
                  民事庭審判長  宋國鎮
                        法  官  游欣怡
                        法  官  王萬金
右正本證明與原本無異
本判決不得上訴
                        書記官  劉麗美
中    華    民    國   100    年    7     月    6     日